臺灣高雄地方法院刑事判決　　　　　　　 96年度易字第511號
公　訴　人　臺灣高雄地方法院檢察署檢察官
被　　　告　丙○○
上列被告因偽造文書案件，經檢察官以與提起公訴之妨害風化等
案件（95年度偵字第6590號）具有相牽連關係追加起訴（95年度
偵字第28567 號），本院判決如下：
    主  文
丙○○無罪。
    理  由
一、公訴意旨略以：被告丙○○於民國92年2 月間，透過乙○○
    之安排至越南與越南女子范氏碧幸（PHAM THI BICH HANH）
    認識，渠等均明知彼此間並無結婚之真意，竟共同基於行使
    使公務員登載不實事項文書之犯意聯絡，由乙○○及田金山
    帶領其至越南，於同年5 月21日，丙○○與范氏碧幸在越南
    簽訂虛偽之結婚證書後，丙○○先行返台，旋於同年6 月2
    日前往台南縣新市鄉戶政事務所申辦結婚登記，而使承辦之
    戶政事務所不知情之公務員將此不實事項登載於職務上所掌
    之戶籍登記簿上，足以生損害於戶政機關管理戶籍之正確性
    ，丙○○並申請登載上開不實結婚事項之戶籍謄本，用以申
    請范氏碧幸來台之中華民國外僑居留證，於92年6 月17日，
    由乙○○帶領丙○○及范氏碧幸持以向台南縣政府警察局行
    使。范氏碧幸因而於92年6 月17日得以入境臺灣地區。嗣於
    95年2 月24日，經警在高雄市○○路127 號9 樓潘政男（另
    行提起公訴）住處，查獲范氏碧幸之居留證，始悉上情。因
    認被告涉犯刑法第216 條、第214 條之行使使公務員登載不
    實工文書罪嫌等語。
二、程序方面：
  (一)按被告以外之人於審判外之言詞或書面陳述，除法律有規定
    者外，不得作為證據，刑事訴訟法第159 條固定有明文，惟
    被告以外之人於審判外之陳述，雖不符同法第159 條之1 至
    之4 規定，而經當事人於審判程序同意作為證據，法院審酌
    該言詞陳述或書面陳述作成時之情況，認為適當者，亦得為
    證據。又當事人、代理人或辯護人於法院調查證據時，知有
    第159 條第1 項不得為證據之情形，而未於言詞辯論終結前
    聲明異議者，視為有前項之同意，此亦據同法第159 條之5
    規定甚明。查證人陳計發、乙○○於警詢中所為之陳述，為
    被告以外之人於審判外之言詞陳述，卷附全戶戶籍資料查詢
    結果、外僑居留證影本、外僑居留資料查詢- 明細內容顯示
    畫面暨查察記事、外僑口卡列印資料、台南縣新市鄉戶政事
    務所96年2 月9 日南縣市戶字第0960000244號函暨附件、內
    政部入出國及移民署96年2 月13日移署資處伶字第09611017
    050 號函暨附件、外交部駐胡志民市辦事處96年2 月28日胡
    志字第41號函暨附件、悔過書各1 份、外僑入出境資料處理
    系統個別查詢及列印資料6 紙均係被告以外之人於審判外之
    書面陳述，均屬於傳聞證據，惟檢察官及被告丙○○於本院
    審判程序中均未對於上開證據爭執證據能力並同意引為證據
    ，本院審酌上開言詞及書面陳述作成時之證據取得過程並無
    瑕疵，且與待證事實具有關連性等情況，認為適當，應認依
    刑事訴訟法第159 條之5 第1 項之規定，得為證據，而有證
    據能力。
  (二)按被告以外之人（包括證人、鑑定人、告訴人、被害人及共
    同被告等）於審判外向法官所為之陳述，得為證據，刑事訴
    訟法第159 條之1 第1 項定有明文。本件證人乙○○於另案
    即本院95年度訴字第2136號案件中向該案承審法官所為之供
    述，在其任意陳述之信用性無疑之情況下，其證述依法具有
    證據能力。
三、實體方面：
  (一)按犯罪事實應依證據認定，無證據不得認定犯罪事實；不能
    證明被告犯罪者，應諭知無罪之判決，刑事訴訟法第154 條
    第2 項、第301 條第1 項分別定有明文。次按事實之認定，
    應憑證據，如未能發現相當證據，或證據不足以證明，自不
    能以推測或擬制之方法，為裁判基礎；且認定不利於被告之
    事實須依積極證據，苟積極證據不足為不利於被告事實之認
    定時，即應為有利於被告之認定；另認定犯罪事實所憑之證
    據，雖不以直接證據為限，間接證據亦包括在內，然而無論
    直接證據或間接證據，其為訴訟上之證明，須於通常一般之
    人均不致有所懷疑，而得確信其為真實之程度者，始得據為
    有罪之認定，倘其證明尚未達到此一程度，而有合理之懷疑
    存在而無從使事實審法院得有罪之確信時，即應由法院為諭
    知被告無罪之判決，亦有最高法院40年台上字第86號、30年
    台上字第816 號、76年台上字第4986號判例意旨足資參照。
  (二)公訴意旨認被告涉嫌刑法第216 條、第214 條之犯行，無非
    以：被告於警詢及偵查中之供述、全戶戶籍資料查詢結果、
    范氏碧幸入出境資料表、外僑居留資料查詢表、外僑居留資
    料查詢畫面- 查察記事等為據。訊據被告固坦承於上揭時日
    透過證人乙○○之介紹，至越南與共犯即越南籍女子范氏碧
    幸辦理結婚登記後，返台至台南縣新市鄉戶政事務所申辦結
    婚登記，並使越南籍女子范氏碧幸得以依親、團聚為名入境
    來台之事實，並有全戶戶籍資料查詢結果、外僑居留證影本
    、外僑居留資料查詢- 明細內容顯示畫面暨查察記事、外僑
    口卡列印資料、台南縣新市鄉戶政事務所96年2 月9 日南縣
    市戶字第0960000244號函暨附件、內政部入出國及移民署96
    年2 月13日移署資處伶字第09611017050 號函暨附件、外交
    部駐胡志民市辦事處96年2 月28日胡志字第41號函暨附件各
    1 份、外僑入出境資料處理系統個別查詢及列印資料6 紙等
    件在卷可稽。惟堅決否認有何假結婚之偽造文書犯行，辯稱
    ：伊當時花費新台幣（下同）18萬元讓證人乙○○包辦結婚
    ，伊是真結婚，當時越南籍女子范氏碧幸有跟伊說如果沒有
    辦法給她每月固定200 元美金的錢，就要答應她出去工作，
    伊同意她可以出去工作寄錢回家，93年間越南籍女子范氏碧
    幸賣春遭警查獲時，證人乙○○有來找伊拿居留證等資料，
    伊有要求她寫悔過書，94年間越南籍女子范氏碧幸失去聯繫
    ，同年7 月伊有去報失蹤，後來在95年7 月11日伊與越南籍
    女子范氏碧幸辦理離婚手續，越南籍女子范氏碧幸有給伊3
    萬元，其中2 萬元是補貼伊為之給付健保費用的錢等語。經
    查：
    被告於警詢中供稱：伊當初聽說越南新娘比較單純，且伊本
    身有氣喘疾病，想說娶越南新娘過來可以幫忙照顧伊，乃於
    92年間透過證人乙○○幫伊辦理前往越南結婚事宜，因而認
    識越南籍女子范氏碧幸並與之結婚，伊當時總共給證人乙○
    ○18萬元，由乙○○及田金山帶伊去越南辦理結婚，伊共去
    了越南2 次，第一次是在92年2 月左右在越南停留5 天，第
    二次是92年5 月在越南停留5 天並辦理結婚，越南籍女子范
    氏碧幸來台後，是證人乙○○帶伊到小港機場接機後，越南
    籍女子范氏碧幸就隨伊回到台南縣新市鄉大社村承租的房子
    居住，她住了20多天後，問伊有沒有錢可以讓她寄回越南，
    如果沒有，她就要出去打工，之後她告訴伊說證人乙○○介
    紹她到高雄來從事洗車的工作，伊與越南籍女子范氏碧幸約
    有4 、5 次性關係，伊都打給證人乙○○跟越南籍女子范氏
    碧幸聯絡，大約1 個月會來高雄乙○○昌盛路的家中看她一
    次，伊都打手機門號0000000000號與越南籍女子范氏碧幸聯
    絡，越南籍女子范氏碧幸有口頭告訴伊她回過越南3 次，伊
    沒有跟她一起回去越南過，因為多花錢，只有一次越南籍女
    子范氏碧幸說她父親過世要回越南時，伊給過她1 萬元，越
    南籍女子范氏碧幸在高雄市○○路一間加油站洗車，伊曾在
    92年底來高雄看過她一次，當時是伊事先跟證人乙○○聯絡
    好，由乙○○帶伊到自由路上的加油站看越南籍女子范氏碧
    幸，她當時確實在那邊洗車，伊聽說越南籍女子范氏碧幸還
    有幫人家做賣麵的工作、照顧小孩，另於93年7 月5 日在高
    雄市左營區一家旅社賣淫被警察查獲，經警方通知伊才知道
    越南籍女子范氏碧幸有在做賣淫的工作，當時伊有要求越南
    籍女子范氏碧幸立悔過書，並由證人乙○○及陳氏幸嫣做見
    證人，如果越南籍女子范氏碧幸再有賣淫或其他觸犯我國刑
    法之行為，她必須無條件與伊辦理離婚手續，越南籍女子范
    氏碧幸在95年7 月11日回來找伊時，有拿5 萬元說要寄放，
    如果她要用，再跟伊拿，因為健保局有寄通知給伊說要補越
    南籍女子范氏碧幸的健保費，所以伊有從中拿取2 萬元繳她
    的健保費，越南籍女子范氏碧幸回台南找伊要辦理延展居留
    時，會跟伊發生性關係，伊曾於94年12月6 日向台南縣潭頂
    派出所報案越南籍女子范氏碧幸失蹤，伊曾聽越南籍女子范
    氏碧幸說居留證被證人乙○○扣留，因為當時她想回越南，
    證人乙○○說她必須押5 萬元的保證金及居留證，才可以回
    去等語（警卷第56至60頁）、本院準備程序中供稱：伊當時
    是以18萬元讓證人乙○○包辦結婚，當時越南籍女子范氏碧
    幸有說伊如果沒有辦法給她固定每月200 美金的錢，就要答
    應她出去工作，伊答應她出去工作但要回來，如果不能回來
    要跟伊聯絡，伊18萬元是分2 次給證人乙○○，越南籍女子
    范氏碧幸入境後，伊有去接機，接機後住不到1 個月，越南
    籍女子范氏碧幸就說要出去賺錢，後來她來高雄工作，說住
    在證人乙○○鼓山家中，越南籍女子范氏碧幸說她在洗車，
    她如果沒有回家，伊就會來高雄，伊並沒有另外給她費用，
    她賺的錢她自己拿，回到伊那裡才由伊負責她的費用，94年
    越南籍女子范氏碧幸失去聯繫，94年7 月伊去報失蹤，警察
    當時叫伊別緊張，要換居留證時，越南籍女子范氏碧幸就會
    出現，期限到時她確實有出現，伊有跟她說如果她有男朋友
    ，伊會成全她，但她要辦離婚，93年越南籍女子范氏碧幸賣
    淫遭警方查獲時，證人乙○○有來找伊拿居留證等資料，出
    事時也是證人乙○○告訴伊的，後來越南籍女子范氏碧幸有
    回家大約一星期，寫完悔過書後，她才又出去工作，離婚時
    越南籍女子范氏碧幸有給伊3 萬元，其中2 萬元是補貼健保
    費的錢等語（本院卷第89、90頁），核其就當初由證人乙○
    ○委辦結婚之費用、越南籍女子范氏碧幸來台後外出工作之
    原委、越南籍女子范氏碧幸於93年間賣春遭查獲之情形、94
    年間失蹤、95年離婚情況各節前後所述大致相符。又被告於
    本院審理中供稱：當時正好有SARS在流行，越南政府要求要
    補證明，證明伊沒有感染，第一趟手續就辦好了，但是文件
    沒有下來，第二次是伊和證人乙○○團體過去越南作健康檢
    查檢驗有無感染SARS，補交SARS的證明，因為團體過去比較
    便宜，伊順便再去一次，並補1 萬元給證人乙○○等語（本
    院卷第165 、166 頁），而SARS疫情在台灣約於92年3 月間
    有首發病例，並於同年4 、5 月間達到疫情高峰，此為公眾
    週知之事實，與被告辦理結婚之時間亦屬相符。另越南籍女
    子范氏碧幸於93年間因賣淫遭警查獲後曾在證人乙○○及其
    妻陳氏幸嫣之見證下簽立悔過書乙節，亦有悔過書乙紙在卷
    可稽（警卷第192 頁），則被告若僅係單純假結婚之人頭老
    公，其對因SARS疫情影響之故而需補做健康檢查等辦理結婚
    之相關細節，應無法為如此清楚明確之陳述，且其收受報酬
    之目的既僅係使越南籍女子范氏碧幸入境來台，則越南籍女
    子范氏碧幸來台後從事何種工作或是否失蹤而無法聯繫，均
    非單純之人頭老公所關心之事項，然以被告尚要求越南籍女
    子范氏碧幸對自己在台行為負責，並會關心越南籍女子范氏
    碧幸行蹤，甚而通報失蹤協尋等情觀之，被告供稱其並非單
    純假結婚之人頭等語自非無據。再者，證人乙○○於本院審
    理中結證稱：被告花18萬元委託伊帶他去越南娶老婆，伊並
    未給被告錢，伊大部分都是先收2 萬元，等新娘挑好再付錢
    ，被告的妻子來台後就跟被告一起住，居留證等相關證件亦
    由她自己持有，伊介紹人娶越南新娘，一趟即一次過去就會
    簽結婚證書的是收18萬元，二趟即先送證件批准後，新郎再
    過去越南簽結婚證書的是收20萬元，被告娶的是一趟的，是
    18萬元，被告是真的娶老婆，伊在自己的案件中（本院95年
    度訴字第2136號）供稱被告是假結婚的人頭是因為當時伊沒
    有看到被告，真結婚或假結婚，伊一看本人就知道，看名字
    不一定知道，伊記得越南籍女子范氏碧幸有住伊家1 、2 天
    ，沒有長期住，而且她在自由路的洗車場工作過，越南籍女
    子范氏碧幸93年賣淫被查獲後，有打電話給伊太太，伊有向
    被告拿居留證等資料，伊之前都是辦理真結婚，後來真結婚
    的人比較少，生意不好所以才開始辦理假結婚，就台灣高雄
    地方法院檢察署以95年度偵字第6509、9414、11888 、1327
    9 、13870 號案件起訴伊涉犯假結婚偽造文書之十幾個人頭
    老公中，除陳計發為真結婚外，王彰詰、黃英順、蔡天河、
    羅仁福、楊同興、方賢鐸這些人伊並不認識，被告是真結婚
    ，伊當時沒有看清楚筆錄，當時因為SA RS 的關係，越南政
    府對年紀比較大、身體比較不建康的有要求要再過去補證件
    ，證明身體沒有問題，被告剛好有要補證件的情形，因為是
    伊等這邊的錯，所以伊沒有多收被告2 萬元，如果當時沒有
    SARS，以被告的情況可以一趟辦完等語（本院卷第159 至16
    5 頁），而證人乙○○雖於其自身涉犯假結婚之偽造文書案
    件中（即本院95年度訴字第2136號）供稱被告為假結婚，然
    以證人乙○○經營越南婚姻仲介多年，經手介紹結婚之人無
    數，且於該案中除起訴書所載之十餘名人頭老公外，尚有併
    案之5 名人頭老公（見卷附該案96年3 月5 日準備程序筆錄
    ），則證人乙○○在未見到本人之情況下，僅憑姓名而欲從
    中辨別何者為真結婚？何者為假結婚？自有其困難，而證人
    乙○○除指為真結婚之被告及證人陳計發或上述供稱並不認
    識之人外，已全部坦承均為其所經手假結婚之人頭，已難辭
    假結婚偽造文書之罪責，於此難認有何必要僅為被告卸責而
    再甘冒刑事偽證罪責故為不實之證述，參以前揭台灣高雄地
    方法院檢察署檢察官於95年度偵字第6509、9414、11888 、
    13279 、13870 號案件中亦認證人乙○○係自「民國93年間
    某日起」始引進越南籍女子從事坐檯陪酒工作，及證人陳計
    發於警詢中供述：其於92年1 月間花費20萬元，由證人乙○
    ○介紹至越南迎娶越南籍女子張清錢而為真結婚等語，有起
    訴書及警詢筆錄各1 份在卷可稽，證人乙○○上開證述應屬
    可採，故被告與越南籍女子范氏碧幸應為真結婚之事實應堪
    認定。至本案雖自證人乙○○之女婿即案外人潘政男之處所
    扣獲越南籍女子范氏碧幸之居留證，然證人乙○○證稱越南
    籍女子有時會請伊等代辦而忘記取回，且越南籍女子范氏碧
    幸賣淫被查獲後，伊有向被告拿居留證及護照等語（本院卷
    第161 、164 頁），此與一般越南籍女子會委託原仲介婚姻
    者代辦居留證手續之情尚屬相符，且因越南籍女子范氏碧幸
    於此並未就本案曾為任何有關假結婚之供述資料可資佐證，
    自難僅憑乙紙居留證即遽行認定本件被告有何假結婚而行使
    使公務員登載不實之公文書之犯行，附此敘明。
四、綜上所述，公訴人所舉前開證據，尚不足使本院達於通常一
    般之人均不致有所懷疑，而得確信其為真實之程度，致使無
    從形成有罪之確信，則依罪證有疑利於被告之證據法則，即
    不得遽為不利被告之認定。此外，復查無其他積極證據足資
    認定被告有何公訴人所指之偽造文書犯行，依法自應為被告
    無罪之諭知。
據上論斷，應依刑事訴訟法第301 條第1 項前段，判決如主文。
本案經檢察官甲○○到庭執行職務。
中　　華　　民　　國　　96　　年　　11　　月　　8　　日
                  刑事第十三庭審判長法  官  黃惠玲
                                    法  官  黃苙荌
                                    法　官  郭宜芳
以上正本證明與原本無異。
如不服本判決，應於判決送達後10日內，向本院提出上訴狀。
                                    書記官  何承育
中　　華　　民　　國　　96　　年　　11　　月　　9　　日
